【裁判字號】    94,訴,1884
【裁判日期】    951115
【裁判案由】    殺人未遂
【裁判全文】
臺灣板橋地方法院刑事判決              94年度訴字第1884號
公  訴  人  臺灣板橋地方法院檢察署檢察官
被      告  乙○○
                    （現因案於臺灣臺北監獄臺北分監執行）
指定辯護人  本院公設辯護人甲○○
上列被告因傷害案件，經檢察官提起公訴（94年度偵字第6723號
），本院判決如后：
    主      文
乙○○傷害人之身體，累犯，處有期徒刑壹年捌月。
    事      實
一、乙○○曾於民國80年間因煙毒等案件，經臺灣臺北地方法院
    判處應執行有期徒刑三年三月，嗣經臺灣高等號法院判決駁
    回上訴確定；復於82年間因煙毒等案件，經本院判處應執行
    有期徒刑三年八月確定；嗣乙○○所犯前揭二案件接續執行
    ，於84年5 月9 日假釋出監，惟復經撤銷假釋而執行殘刑，
    於92年9 月11日縮刑期滿執行完畢。乙○○係丙○○友人李
    淑芬之胞弟，乙○○則居住於李淑芬所有位於臺北縣樹林市
    ○○街47巷10號之房屋，因李淑芬曾多次委請丙○○清理該
    房屋，丙○○清理該房屋時與乙○○發生爭執，致乙○○對
    丙○○心生不滿。丙○○於93年9 月23日10時許，前往臺北
    縣樹林市○○街47巷10號清理房屋，正以李淑芬所交付之門
    鎖欲打開該房屋前門之際，乙○○竟基於傷害之故意，由該
    房屋之後門走出，繞至該房屋之前門，持鐵棍、鐵鋸攻擊丙
    ○○，丙○○遂撿拾路旁之木棍抵抗，惟該木棍仍遭乙○○
    打斷，丙○○即出手搶得乙○○所攜之鐵棍，乙○○隨即以
    鐵鋸朝丙○○揮砍二下，丙○○雖以手抵擋，惟仍遭乙○○
    所持之鐵鋸砍傷，致丙○○受有頭部外傷併頭皮多處撕裂傷
    、左手多處撕裂傷及左耳撕裂傷，乙○○隨即逃離現場，丙
    ○○於現場打電話告知李淑芬其遭乙○○砍傷乙事，李淑芬
    遂報警將丙○○送往臺北縣樹林市仁愛醫院治療。
二、案經被害人丙○○訴由臺北縣政府警察局樹林分局報請臺灣
    板橋地方法院檢察署檢察官偵查起訴。
    理  由
一、訊據被告乙○○固坦承其前確曾於告訴人丙○○清理前揭房
    屋時，與告訴人丙○○發生爭執，且於前揭時、地遇及告訴
    人丙○○，並與告訴人丙○○發生肢體衝突等情，惟矢口否
    認有何傷害犯行，辯稱：當日伊還在屋裡睡覺，告訴人丙○
    ○在房子外面叫伊開門，伊開門之後，丙○○拿木條打伊的
    手，伊就撿地上的鐵管抵擋，鐵管沒有打到丙○○，當時地
    上有鋸子，告訴人就要跟伊搶鐵管、鋸子，因為伊已經受傷
    ，伊沒有搶到鋸子，伊就跑掉了，丙○○可能跟伊搶鐵管、
    鋸子的過程中受傷云云。惟查：
  （一）上揭事實，業據證人即告訴人丙○○於本院審理時證稱
        ：當天伊和樹林環保清潔隊約在該處在清理垃圾，因為
        之前房子發生火災，火場有很多垃圾，清潔隊過去清運
        ，伊去該處時，垃圾已經搬到牆外，但是還有一些垃圾
        沒有處理，大門上鎖，伊用李淑芬交給伊的鑰匙去開門
        時，被告就從後門走巷子繞到前門，拿踞子和鐵棍來，
        被告用鐵棍打在伊的左腳，伊就趕快跑出去，跑的過程
        ，他從後面騎腳踏車來追伊，伊在路旁撿到棍子防衛，
        伊的棍子被他打斷，他用踞子砍殺伊的頭部，伊是用手
        去抵抗，所以手有受傷，只好拚命防衛，伊靠近被告去
        搶到他的棍子後，被告再拿踞子往伊的頭部砍伊二下，
        但是有一下沒有砍到，之後他就跑了，伊馬上打電話給
        李淑芬，告訴她被告殺伊的事情，後來伊也因為流血過
        多昏倒，之後情形伊就不清楚等語綦詳（見本院95年8
        月30日審判筆錄第4 頁至第5 頁），核與仁愛醫院診斷
        證明書（見偵查卷第25頁）及仁愛醫院95年5 月16日仁
        字第95088 號函覆之丙○○病歷資料（見本院卷第59頁
        至第77頁），其上所載丙○○於93年9 月23日案發後至
        醫院就診時所受之傷勢相符，雖證人丙○○先後於警詢
        及本院審理時就被告以鐵棍攻擊左腳抑或右腳，暨丙○
        ○究有否叫被告應門等情，略有差池（見偵查卷第16頁
        及本院95年8 月30日審判筆錄第4 頁及第7 頁），然證
        人丙○○於本院審理時即已陳明：的確伊當時有向警方
        說有叫被告出來開門，伊是有在門外叫被告出來開門，
        因為伊打不開門，剛才伊說沒有，是因為事隔太久，印
        象有點模糊，當時被告係打在伊左腳沒有錯，警詢中所
        言是錯誤的等語（見本院95年8 月30日審判筆錄第7頁
        至第8 頁），矧此等情節既與告訴人丙○○所受之傷勢
        無關，亦屬枝微末節之事，即難期證人丙○○距案發相
        隔近二年後至本院作證時能為完整無誤之證述，尚無足
        認證人丙○○於本院審理時所為前揭證詞有重大瑕疵可
        指，證人丙○○於本院審理時具結所指證被告持鐵棍、
        鐵鋸對其為傷害行為乙節，應堪採信。
  （二）復次，被告先於檢察官94年7 月28日訊問時供稱：伊當
        天回去時，丙○○跑來叫伊要搬走，他還用木棍及鋸子
        打伊的手，伊就還手，伊就把他手持的木棍及鋸子拿過
        來，伊就跟他互毆云云（見偵查卷第58頁），復於檢察
        官94年8 月12日偵查時改稱：當天是丙○○拿木條先出
        手打伊，伊才還手，伊等互毆，伊就把放在地上的鋸子
        、鐵棍拿在手上，他過來要跟伊搶，伊等就發生拉扯云
        云（見偵查卷第64頁），及至本院審理時先於本院準備
        程序時供稱：當日伊還在屋裡睡覺，告訴人丙○○在房
        子外面叫，伊開門之後，丙○○拿木條打伊的手，伊就
        拿放在房子外面花園的鐵管、鋸子自衛，伊拿起來之後
        ，告訴人就要跟伊搶鐵管、鋸子，因為伊已經受傷，所
        以伊就跑掉了云云（見本院卷第31頁），嗣於本院審判
        時又改稱：當天丙○○有叫伊開門，伊去開門，他先用
        木棍打伊的手，伊撿地上的鐵管抵擋，後來伊的手受傷
        ，伊就跑掉去找伊大姐，當時地上有鋸子，伊等二個人
        互搶，後來伊沒有搶到，伊就逃跑了，伊沒有用鋸子打
        告訴人，因為伊沒有搶到鋸子云云（見本院95年10月31
        日審判筆錄第3 頁及第4 頁），則被告於偵查時就告訴
        人丙○○究否有先持鋸子攻擊被告乙節，及於本院審理
        時就被告究否有持鋸子自衛乙節，供述前後反覆不一，
        差異甚鉅，其於本院審判時所辯稱告訴人丙○○先持木
        條攻擊，其方持鐵棍自衛之情，已難令本院遽信，被告
        固另提出仁愛醫院診斷證明書一份（見本院卷第26頁）
        ，以證明其於案發當時因自衛而受有傷害乙節，惟證人
        丙○○到庭證稱：是被告打伊，當時伊沒有任何武器，
        才拿路邊木棍抵抗，．．伊在抵抗過程中有無打到被告
        ，伊不清楚，可能是伊在抵抗過中有打到被告等語（見
        本院95年8 月30日審判筆錄第5 頁、第11頁），再參諸
        丙○○於偵查時所提之診斷證明書及仁愛醫院95年5 月
        16日仁字第95088 號函覆之丙○○病歷資料，其上所載
        丙○○於93年9 月23日案發當日受有頭部外傷併頭皮多
        處撕裂傷、左手多處撕裂傷及左耳撕裂傷，至院就診後
        住院五天始出院，足徵丙○○所受傷勢非輕，斷非僅係
        單純與被告爭搶鐵棍、鐵鋸所導致，被告所辯稱：丙○
        ○先持木條打伊，伊就撿地上的鐵管抵擋，且鐵管沒有
        打到丙○○，丙○○後來可能跟伊搶鐵管、鋸子的過程
        中受傷云云，不足採信。
  （三）綜上，被告前揭所辯，顯係事後卸責之詞，無足採信。
        是本件事證明確，被告犯行洵堪認定，應予依法論處。
二、按法律變更之比較適用，比較時應就罪刑有關之共犯、未遂
    犯、想像競合犯、牽連犯、連續犯、結合犯，以及累犯加重
    、自首減輕暨其他法定加減（如身分加減）與加減例等一切
    情形，綜其全部罪刑之結果而為比較；且就比較之結果，須
    為整體之適用，不能割裂分別適用各該有利於行為人之法律
    ，此即法律變更之比較適用所應遵守之「罪刑綜合比較原則
    」及「擇用整體性原則」（參照最高法院24年上字第4634號
    判例、同院27年上字第2615號判例，及最高法院95年第八次
    刑事庭會議決議）。刑法第47條、第33條業經修正，於94年
    2 月2 日經總統公布，並自95年7 月1 日起施行。經查：
  （一）新修正刑法第47條第1 項規定：「受徒刑之執行完畢，
        或一部之執行而赦免後，五年以內故意再犯有期徒刑以
        上之罪者，為累犯，加重本刑至二分之一」，而修正前
        刑法第47條則規定：「受有期徒刑之執行完畢，或受無
        期徒刑或有期徒刑一部之執行而赦免後，五年以內再犯
        有期徒刑以上之罪者，為累犯，加重本刑至二分之一」
        ，依本件被告之前科紀錄，無論依修正前後刑法第47條
        之規定均構成累犯，修正前刑法第47條之規定並未有不
        利於本件被告之情形。
  （二）關於罰金刑，刑法分則編各罪所定罰金刑之貨幣單位原
        為銀元，修正前刑法第33條第5 款規定：「罰金：1 元
        （銀元）以上。」，而依罰金罰鍰提高標準條例規定，
        就72年6 月26日前修正之刑法部分條文罰金數額提高2
        至10倍，其後修正者則不提高倍數，並依現行法規所定
        貨幣單位折算新臺幣條例規定，以銀元1 元折算新臺幣
        3 元。修正後刑法第33條第5 款規定：「罰金：新臺幣
        1000元以上，以百元計算之。」，刑法第33條第5 款所
        定罰金貨幣單位經修正為新臺幣後，刑法分則各罪所定
        罰金刑之貨幣單位亦應配合修正為新臺幣，為使刑法分
        則編各罪所定罰金之最高數額與刑法修正前趨於一致，
        乃增訂刑法施行法第1 條之1 ：「中華民國94年1 月7
        日刑法修正施行後，刑法分則編所定罰金之貨幣單位為
        新臺幣。94年1 月7 日刑法修正時，刑法分則編未修正
        之條文定有罰金者，自94年1 月7 日刑法修正施行後，
        就其所定數額提高為30倍。但72年6 月26日至94年1 月
        7 日新增或修正之條文，就其所定數額提高為3 倍。」
        。從而，刑法分則編各罪所定罰金刑之最高數額，於上
        開規定修正後並無不同，惟修正後刑法第33條第5 款所
        定罰金刑最低數額，較之修正前提高，自以修正前刑法
        第33條第5 款規定有利於被告。
  （三）綜上，本件經綜合觀察全部罪刑比較之結果，依修正後
        刑法第2 條第1 項前段規定，應適用95年7 月1 日修正
        條文施行前刑法第47條之規定。
  （四）至修正刑法係自95年7 月1 日起施行，在此之前，刑法
        分別編有關罰金刑之貨幣單位係銀元；且依刑法分則編
        應處罰金者，應適用罰金罰鍰提高標準條例第1 條、第
        4 條之規定，亦即應按各該具體條文制定或修正之先後
        ，定其提高之倍數。惟刑法施行法增訂第1 條之1 ，於
        95年6 月14日經總統公布，並自同年7 月1 日起施行，
        該條規定：「中華民國九十四年一月七日刑法修正施行
        後，刑法分則編所定罰金之貨幣單位為新臺幣。九十四
        年一月七日刑法修正時，刑法分則編未修正之條文定有
        罰金者，自九十四年一月七日刑法修正施行後，就其所
        定數額提高為三十倍。但七十二年六月二十六日至九十
        四年一月七日新增或修正之條文，就其所定數額提高為
        三倍」，亦即自95年7 月1 日起，刑法分則編所定罰金
        之貨幣單位，由原來之銀元改為新臺幣；且94年1 月7
        日刑法修正時，刑法分則編未修正之條文定有罰金者，
        自95年7 月1 日起，有關罰金之數額提高為三十倍。揭
        櫫刑法施行法規範內容，本即包括規範刑法修正條文施
        行後所產生新舊法如何適用之問題，刑法施行法關於準
        據法有特別規定者，自應優先於刑法總則第2 條規定而
        為適用，而刑法施行法第1 條之1 既增訂於刑法施行法
        之規範體系內，並非增訂於刑法總則編內，再參照刑法
        施行法第1 條之1 之立法理由，即修正條文說明亦謂「
        考量新修正之刑法施行後，不再適用『現行法規所定貨
        幣單位折算新臺幣條例』，為使罰金數額趨於一致，避
        免衍生新舊法比較適用問題，以緩和實務適用法律之衝
        擊，爰於不變動罰金數額之前提下，規定第二項如上」
        等語，依該條之立法目的，顯係基於解決新舊法比較適
        用所衍生問題而增訂該條規定以茲適用，則依體系解釋
        及目的解釋，刑法施行法第1 條之1 係新修正刑法第2
        條之特別規定，而應優先適用（同此見解者，另參呂潮
        澤，「新修正刑法適用問題之探討」，收錄於法官協會
        雜誌第八卷第一期，頁100） ，本件被告所犯刑法第27
        7 條第1 項之傷害罪，該罪有罰金刑之處罰，則本件逕
        適用刑法施行法第1 條之1 之規定即可，毋庸依新修正
        刑法第2 條第1 項之規定，比較刑法施行法第1 條之1
        及罰金罰鍰提高標準條例第1 條之規定何者有利於被告
        。而關於本件被告論罪科刑之部分，固適用修正條文施
        行前刑法第47條之規定，惟刑法施行法第1 條之1 規定
        之適用，並非係適用刑法第2 條第1 項規定之結果，而
        未涉及法律變更之比較適用，故本件之法律適用並無悖
        於前揭判例意旨所揭示之「罪刑綜合比較原則」及「擇
        用整體性原則」，併此敘明。
三、核被告乙○○所為，係犯刑法第277 條第1 項之傷害罪。公
    訴人雖認被告係犯刑法第271 條第2 項、第1 項殺人未遂罪
    嫌云云，惟按殺人罪與傷害罪之區別，應以有無殺意為斷，
    其受傷之多寡，及是否為致命部位，有時雖可藉為認定有無
    殺意之心證，究不能據為絕對標準，最高法院18年上字第13
    09號判例、19年上字第718 號判例可資參照，查依前揭被害
    人丙○○之診斷證明書及病歷所載，丙○○係受有頭部外傷
    併頭皮多處撕裂傷、左手多處撕裂傷及左耳撕裂傷等傷害，
    丙○○受傷部位包含頭部，屬人體要害部位，惟被告為本件
    犯行所用之鐵棍、鐵鋸既未扣案，尚不足以證明被告所用之
    兇器足以致人於死，矧證人丙○○亦於本院審理時證稱：伊
    搶下被告的鐵棍後，伊已經快支撐不住，伊要用棍子去抵抗
    他，他再揮二下踞子就跑了，被告當時應該還有攻擊的能力
    ，但是他揮二下就跑了等語（見本院95年8 月30日審判筆錄
    第11頁），則依當時被害人丙○○已遭攻擊而受傷，且幾無
    抵抗力情形下，被告如欲置諸於死，儘可持鐵鋸、鐵棍等兇
    器朝被害人要害再揮砍，被害人絕無生還餘地，其捨此不為
    ，卻逃離案發現場，足見被告並無殺人之故意，再參諸被告
    與丙○○僅係前因清理房屋問題而生爭執，彼此間亦無何深
    仇大恨，凡此均足徵被告僅有傷害之犯意，並無殺人之犯意
    甚明，是公訴人起訴法條容有未洽，爰依刑事訴訟法第300
    條規定，於起訴事實同一範圍內變更起訴法條為刑法第277
    條第1 項之傷害罪。又查，被告曾於80年間因煙毒等案件，
    經臺灣臺北地方法院判處應執行有期徒刑三年三月，嗣經臺
    灣高等號法院判決駁回上訴確定；復於82年間因煙毒等案件
    ，經本院判處應執行有期徒刑三年八月確定；嗣被告所犯前
    揭二案件接續執行，於84年5 月9 日假釋出監，惟復經撤銷
    假釋而執行殘刑，於92年9 月11日縮刑期滿執行完畢，有臺
    灣高等法院被告前案紀錄表附卷足憑，其於執行完畢後五年
    之內，再犯本件有期徒刑以上之罪，係屬累犯，應依95年7
    月1 日修正條文施行前刑法第47條之規定加重其刑。爰審酌
    被告持鐵棍、鐵鋸等鐵器攻擊被害人，致使被害人頭部等處
    受傷，所受傷勢非輕，被告犯罪情節非微，處刑不宜寬縱，
    兼衡被告持鐵製兇器為本件傷害犯行，欠缺尊重他人身體之
    觀念，應予非難，暨被告犯罪動機、目的、所受刺激、所用
    手段等一切情狀，量處如主文所示之刑，以資懲儆。至被告
    供犯罪所用之鐵鋸、鐵棍未扣案，且亦無證據證明係被告所
    有之物，不予宣告沒收，併此敘明。
據上論斷，應依刑事訴訟法第299 條第1 項前段、第300 條，刑
法第277 條第1 項，95年7 月1 日修正條文施行後刑法第2 條第
1 項前段，95年7 月1 日修正條文施行前刑法第47條，刑法施行
法第1 條之1 ，判決如主文。
本案經檢察官黃仙宜到庭執行職務
中    華    民    國    95    年    11    月    15    日
                  刑事第十四庭  審判長法  官   林海祥
                                      法  官   朱敏賢
                                      法  官   汪怡君
上列正本證明與原本無異。
如不服本判決，應於判決送達後10日內向本院提出上訴狀（應附
繕本），上訴於臺灣高等法院。
                                      書記官   陳金鳳
中    華    民    國    95    年    11    月    17    日
附錄本案論罪科刑法條全文：
中華民國刑法第277條
（普通傷害罪）
傷害人之身體或健康者，處 3 年以下有期徒刑、拘役或 1 千元
以下罰金。
犯前項之罪因而致人於死者，處無期徒刑或 7 年以上有期徒刑；
致重傷者，處 3 年以上 10 年以下有期徒刑。


司法院資訊處製作；財團法人民間司法改革基金會備份。
